# 有关研发费用和成本分摊的问题咨询陈版及其他专家

提问人：laoshiqan 时间：2017-04-18 23:52:07
咨询各位专家，某公司有研发项目，但主要是在生产经营过程中进行研发，那么发生的费用如何区分管理费用-研发费用和营业成本？另外，公司租赁了一整套办公室，企业按照人员所属部门，按照人头分摊房租费用是否合适，比如员工有 100 人，有 20 个研发费用，把租赁房屋费用中的20%作为研发费用是否合适？

回答人：chenyiwei
请参考《瑞华研究 2010 ～ 2016 汇编》之“问题1-2-1（研究开发支出资本化／费用化判断的一般分析思路）”中对“实务中常见的认识误区”的表述：
误区 3 ：混淆“企业内部研究开发项目”和“基于客户合同的受托研究开发项目”的界限 《企业会计准则第 6 号——无形资产》第九条及其应用指南和讲解中给出的研发支出资本化／费用化模型，是针对企业内部的研究开发项目，即企业在尚无客户合同的情况下，基于自身对市场需求、技术趋势的判断而决定启动的研发项目。这类研发项目的典型例子是软件开发企业对通用软件的开发，其最显著的特征是“先有产品、后有客户和合同”。此类研发项目的支出，因为在发生时没有对应的客户合同，不能作为任何一个客户合同的直接成本，因此对不满足资本化条件的研发支出不能计入营业成本而应计入管理费用。 除了此类内部研发项目以外，企业还有另一类常见的研发项目，即“基于客户合同的受托研究开发项目”，典型例子是软件开发企业根据特定客户的需求为其定制开发专用软件。这类研发项目的特征是“先有客户和合同，再有产品”。此类受托研发业务的合同往往约定研发成果形成的知识产权归委托方所有，受托方对该成果无自主支配权；或者其研发成果具有高度专用性，仅可由委托方使用，该合同结束后的后续市场前景不明；在某些情况下即使能够形成具有通用性的技术储备，也因为难以区分此类通用技术储备研发的直接成本和该受托研发项目的其余合同成本的界限，而导致无法对其中所包含的通用技术储备研发支出按照“内部研究开发项目”进行单独归集和核算；所发生的研发支出均可有直接对应的客户委托合同，且可以从该合同的价款中获得全部补偿。基于这些特点，对此类受托研发项目的研发支出，应作为该客户合同的成本予以归集（通过“劳务成本”科目而不是“管理费用”科目核算），对该客户委托合同按照《企业会计准则第 14 号——收入》中的“提供劳务模式”，在研发过程中将合同价款确认为营业收入，同时采用系统、合理的方法将所发生的包括研发支出在内的合同成本结转入研发期间的各期营业成本中。对此类研发支出一般不存在资本化／费用化的判断问题，不会形成受托方的无形资产或者管理费用（注：有些企业为了税务上认定高新技术企业、享受研发支出加计扣除等需要，将应当计入劳务成本和营业成本的研发支出都通过“管理费用”和“研发支出”核算。这种做法是不恰当的，应予以纠正）。 由于上述两类研发项目的研发支出核算模式存在较大差异，因此在实务操作中应当注意合理区分这两类研发项目。我们认为，这两类研发项目区分的最重要标志是研发支出的主要回收方式（或者说研发项目所包含的经济利益的主要实现方式）。如果一个研发项目成果的经济利益主要通过研发成功后企业对研发成果的自主利用（如用于生产产品、授权他人使用、对外转让等）来实现，相应地其所有权上的主要风险和报酬由本企业享有或承担，其使用也由本企业主导，则属于“内部研究开发项目”；如果一个研发项目成果的经济利益主要通过委托方在委托合同项下支付的委托研发合同价款来实现，除此之外预期可获得的经济利益很少或者根本没有，相应地其所有权上的主要风险和报酬并非由本企业享有或承担，本企业不享有对其使用的主导权，则属于“基于客户合同的受托研究开发项目”。企业应当在合理划分研发项目类别的基础上，恰当选择适用的会计核算模式。
就你说的情况，如果“有研发项目，但主要是在生产经营过程中进行研发”，那么更大可能性是属于“基于客户合同的受托研究开发项目”，其研发支出应计入对应客户合同的合同成本，而不是管理费用。这是因为这种情况下的研发成果往往是针对该客户的特定需求，可能无法确定在该合同结束后还有无其他商业价值；即使部分项目有其他商业价值，由于研发活动发生于生产过程中，其支出与生产成本可能难以区分，也不满足资本化条件。

提问人：laoshiqan 时间：2017-04-19 09:12:23
收到，陈老师分析的很透彻。但其中有一条，企业基于客户合同的受托研究开发项目，开发出来的技术将成为通用技术，以后其他类似项目都可以用这个技术来完成。这种实际上其商业价值在其他项目上面是有很大价值的。这种是否应该分开？如何分合理？

回答人：chenyiwei
对于这种可能具有通用价值的研发项目，企业应当单独立项，单独归集其各项支出，对其单独按照内部研发项目的核算原则进行核算（如形成无形资产的，其部分摊销需计入对应的合同成本）。否则不符合核算要求。